【裁判字號】    97,上訴,1486
【裁判日期】    970430
【裁判案由】    偽造文書等
【裁判全文】
臺灣高等法院刑事判決                97年度上訴字第1486號
上  訴  人
即  被  告  乙○○
上列上訴人因偽造文書等案件，不服臺灣板橋地方法院96年度訴
字第4088號，中華民國97年2月18日第一審判決（起訴案號：臺
灣板橋地方法院檢察署96年度偵字第3614號），提起上訴，本院
判決如下：
    主  文
上訴駁回。
    事  實
一、乙○○於民國92年間向樂利建設開發股份有限公司（下稱樂
    利公司）購買臺北縣三重市○○○段竹圍子小段66-14 、66
    -16 、66-17 、66-18 、76-3（均所有權全部）、66-6、72
    （應有部分各10萬分之1299）及72-4（應有部分1 萬分之
    493） 等地號之土地及其上建物，價金合計新臺幣（下同）
    1 億3128萬元，並約定由乙○○先代為繳納前開土地之土地
    增值稅、水電費及代書費等費用後，再於買賣價金中扣除。
    乙○○遂於92年12月9 日，將前開9 筆土地之土地增值稅共
    1,298,868 元繳清，並已於支付第一期之買賣價金予樂利公
    司時，將其所繳納之前開土地增值稅合計1,298,868 元及其
    他費用，於價金中全部扣除。竟意圖為自己不法之利益，基
    於行使變造公文書及詐欺得利之犯意，先於不詳時間，在臺
    北縣三重市○○路○ 段98號，以影印及用黑筆塗改之方式，
    變造如附表所示與原本具相同效用，具有公文書性質之臺北
    縣政府稅捐稽徵處土地增值稅繳款書影本4 紙上之應納稅額
    （變造前後之金額詳如附表所示），嗣於93年10月5 日，樂
    利公司股東楊宗錦前往臺北縣三重市○○路○ 段98號向乙○
    ○請求支付其與其父甲○○部分之尾款時，乙○○即將前述
    變造後之土地增值稅繳款書影本4 紙及未遭變造之臺北縣三
    重市○○○段竹圍子小段66-16 地號之土地增值稅繳款書影
    本1 紙一併交付予楊宗錦，佯稱其先前代繳之該5 筆土地增
    值稅共計430,729 元尚未扣除，致楊宗錦陷於錯誤，同意乙
    ○○自應給付與楊宗錦及甲○○之尾款中，扣除楊宗錦與甲
    ○○應負擔之部份稅款124,000 元，乙○○則開立面額
    996,000 元之支票1 紙予楊宗錦支付尾款，足生損害於楊宗
    錦與甲○○。
二、案經甲○○訴由臺灣板橋地方法院檢察署檢察官偵查起訴。
    理  由
一、被告經合法傳喚雖未到庭，唯前揭犯罪事實，業據被告乙○
    ○於原審準備程序及審理中坦承不諱，核與證人甲○○、楊
    宗錦於偵查中之證述相符，並有如附表所示4筆土地之土地
    增值稅繳款書正本及變造前、後之影本各4紙、臺北縣三重
    市○○○段竹圍子小段66-16地號之土地增值稅繳款書正本
    、影本各1紙、不動產買賣契約書、被告交付稅費結算明細
    、股東同意書、郵局存證信函各1份在卷可稽，足證被告之
    自白與事實相符，
    本件事證明確，被告犯行堪以認定。
二、新舊法比較
    按被告行為後，刑法業於94年2 月2 日修正公布，並自95年
    7 月1 日起施行。修正後刑法第2 條第1 項：「行為後法律
    有變更者，適用行為時之法律。但行為後之法律有利於行為
    人者，適用最有利於行為人之法律。」之規定，係規範行為
    後法律變更所生新舊法律比較適用之準據法，於新法施行後
    ，應適用新法第2 條第1 項之規定，為「從舊從輕」之比較
    。按修正前刑法第33條第5 款規定：「罰金：1 元（銀元）
    以上。」依現行法規所定貨幣單位折算新臺幣條例第2 條規
    定折算為新臺幣後，罰金刑之最低數額為新臺幣3 元；修正
    後刑法第33條第5 款則規定：「罰金：新臺幣1000元以上，
    以百元計算之。」刑法第339 條之規定於被告行為後雖無變
    更，惟修正後刑法第33條第5 款所定罰金刑最低數額，較之
    修正前提高，自以修正前刑法第33條第5 款規定有利於被告
    。又修正後刑法第55條牽連犯之規定業經刪除，此雖非犯罪
    構成要件之變更，惟顯已影響行為人刑罰之法律效果，自屬
    法律變更，參酌最高法院95年第8 次刑事庭會議決議意旨，
    以適用修正前刑法第55條規定論以牽連犯，對被告較為有利
    。是經綜合比較新舊法結果，以修正前刑法規定有利於被告
    ，應依刑法第2 條第1 項前段規定，適用修正前之刑法規定
    。
三、按文書之影本係原本內容之重複顯現，故必有原本之存在，
    始有影本可言，且影本之形式及內容均與原本並無任何差異
    ，於吾人社會生活上自可替代原本，被認為具有與原本相同
    之法律效果；如將原本予以影印後，將原本之部分內容竄改
    ，重加影印，應成立變造文書罪（最高法院73年台上字第
    3885號判例、89年度台上字第5365號判決意旨可資參照）。
    而土地增值稅繳款書乃稅捐機關之公務人員於職務上制作之
    文書，核屬刑法第211 條之公文書（最高法院96年度台上字
    第32號判決、93年度台上第2970號判決同此見解）。又刑法
    第339 條第1 、2 項分別規定詐欺取財罪及詐欺得利罪，前
    者之行為客體係指財物，後者則指取得債權、免除債務、延
    期履行債務或提供勞務等財物以外之財產上不法利益（最高
    法院86年度台上字第3534號判決意旨可供參酌）。本件被告
    變造如附表所示4 紙土地增值稅繳款書影本上之應納稅額後
    ，連同未經變造之臺北縣三重市○○○段竹圍子小段66-16
    地號土地之土地增值稅繳款書影本一併持以向楊宗錦行使，
    並向楊宗錦佯稱該5 筆土地之土地增值稅尚未扣除，致楊宗
    錦陷於錯誤，誤認其及其父甲○○對於被告尚負有償還土地
    增值稅稅款之債務（即被告以詐術取得對楊宗錦、甲○○之
    債權），遂同意被告自應給付與楊宗錦及甲○○之買賣價金
    尾款中，扣除楊宗錦與甲○○應負擔之部份土地增值稅稅款
    共124,000 元，核其所為，係犯刑法第216 條、211 條之行
    使變造公文書罪及同法第339 條第2 項之詐欺得利罪。公訴
    意旨認應依刑法第216 條、第210 條之行使變造私文書罪及
    同法第339 條第1 項之詐欺取財罪處斷，均有未洽，惟起訴
    之基本事實同一，且本院業於96年12月10日準備程序期日及
    97年1 月28日審理期日告知被告本案可能係涉犯刑法第216
    條、第211 條之行使變造公文書罪及同法第339 條第2 項之
    詐欺得利罪，爰依法變更起訴法條。被告變造公文書後復持
    以行使，其變造之低度行為應為行使之高度行為所吸收，不
    另論罪。被告所犯上開二罪，具有方法結果之牽連關係，應
    依修正前刑法第55條後段，從一重之行使變造公文書罪處斷
    。
四、原審以被告罪證明確，適用刑法第216條、第211條、第339
    條第2項，修正前刑法第55條後段，並審酌被告之素行、犯
    罪之動機、目的、手段、所生之危害、犯後尚知坦承犯行，
    且業與告訴人達成和解等一切情狀，量處有期徒刑一年一月
    ，又因其犯罪時間在民國96年4月24日以前，合於中華民國
    96年罪犯減刑條例第2條第1項第3款之規定，依法減為有期
    徒刑六月又十五日，其認事用法，並無不合，量刑亦稱妥適
    。上訴意旨指稱渠所變造第一聯收據聯，其已繳納，且蓋公
    庫收訖之章，已無公務機關催繳告知之目的，只剩收據作用
    ，性質上與刑法所規定之關於品姓、能力、服務或其他相類
    之證書相同，而指摘原判決認係公文書有所不當云云，容有
    誤解，其上訴為無理由，應予駁回。又被告經合法傳喚，無
    正當理由未到庭，爰不待其陳述，逕行判決，併與敘明。
據上論斷，應依刑事訴訟法第368條、第371條，判決如主文。
本案經檢察官郭啟東到庭執行職務。
中    華    民    國    97    年    4     月    30    日
                  刑事第八庭審判長法  官  鄭文肅
                                  法  官  張明松
                                  法  官  蔡光治
以上正本證明與原本無異。
如不服本判決，應於收受送達後十日內向本院提出上訴書狀，其
未敘述上訴之理由者並得於提起上訴後十日內向本院補提理由書
（均須按他造當事人之人數附繕本）。
                                  書記官  陳韋杉
中    華    民    國    97    年    4     月    30    日
附錄本案論罪科刑法條全文：
中華民國刑法第339條（普通詐欺罪）
意圖為自己或第三人不法之所有，以詐術使人將本人或第三人之
物交付者，處5 年以下有期徒刑、拘役或科或併科1 千元以下罰
金。
以前項方法得財產上不法之利益或使第三人得之者，亦同。
前2 項之未遂犯罰之。
中華民國刑法第211條（偽造變造公文書罪）
偽造、變造公文書，足以生損害於公眾或他人者，處 1 年以上 7
年以下有期徒刑。
中華民國刑法第216條（行使偽造變造或登載不實之文書罪）
行使第210 條至第215 條之文書者，依偽造、變造文書或登載不
實事項或使登載不實事項之規定處斷。
 附表
┌──┬───────────────┬─────┬─────┐
│編號│文?書?名?稱                │變造前金額│變造後金額│
├──┼───────────────┼─────┼─────┤
│ 1. │臺北縣三重市○○○段竹圍子小段│22,804元  │28,804元  │
│    │第66-6地號土地之臺北縣政府稅捐│          │          │
│    │稽徵處土地增值稅繳款書（流水號│          │          │
│    │：00000000）                  │          │          │
├──┼───────────────┼─────┼─────┤
│ 2. │臺北縣三重市○○○段竹圍子小段│186,654   │196,654元 │
│    │第66-17 地號土地之臺北縣政府稅│          │          │
│    │捐稽徵處土地增值稅繳款書（流水│          │          │
│    │號：00000000）                │          │          │
├──┼───────────────┼─────┼─────┤
│ 3. │臺北縣三重市○○○段竹圍子小段│34,101元  │38,101元  │
│    │第66-18 地號土地之臺北縣政府稅│          │          │
│    │捐稽徵處土地增值稅繳款書（流水│          │          │
│    │號：00000000）                │          │          │
├──┼───────────────┼─────┼─────┤
│ 4. │臺北縣三重市○○○段竹圍子小段│142,683元 │162,683元 │
│    │第76-3地號土地之臺北縣政府稅捐│          │          │
│    │稽徵處土地增值稅繳款書（流水號│          │          │
│    │：00000000）                  │          │          │
└──┴───────────────┴─────┴─────┘


司法院資訊處製作；財團法人民間司法改革基金會備份。
